ACORDAO-COMPLETO-2555911

ACÓRDÃO 2790/2022 ATA 47/2022 - PLENÁRIO

VISTOS, relatados e discutidos estes autos de tomada de contas especial instaurada a partir da conversão do TC Processo 021.478/2009-0, em razão de indícios de superfaturamento identificados no Contrato 0800.0031123.07.2 (CT-099) , celebrado entre a Petróleo Brasileiro S.A. - Petrobras e o Consórcio ABB/CEGELEC/MHA, cujo objeto era a implantação de uma subestação de 69 kV, ampliação de outra, já existente, e realização de suas interligações à Refinaria Presidente Getúlio Vargas.
ACORDAM os Ministros do Tribunal de Contas da União, reunidos em sessão do Plenário, ante as razões expostas pelo Relator e com fundamento nos arts. 169, inciso VI, e 212 do Regimento Interno, em:
9.1. encerrar o presente processo, sem julgamento de mérito, determinando seu apensamento definitivo ao TC Processo 010.546/2009-4 (Fiscobras 2009 - Repar) ;
9.2. aprovar a peça de restrição de acesso constante da peça 130;
9.3. encaminhar cópia deste acórdão aos responsáveis, ao Ministério das Minas e Energia, à Petróleo Brasileiro S.A., à Comissão de Minas e Energia da Câmara dos Deputados, à CPI da Petrobras na Câmara dos Deputados, ao Conselho Fiscal da Petrobras, ao Departamento da Polícia Federal, à Secretaria da Receita Federal, ao Conselho Administrativo de Defesa Econômica e ao Grupo de Atuação Especial de Combate ao Crime Organizado - Gaeco do Ministério Público Federal, informando-lhes que os respectivos relatório e voto poderão ser consultados no Portal do TCU (www.tcu.gov.br/acordaos) .

Tomada de contas especial instaurada em razão de indícios de superfaturamento em contrato celebrado para a implantação de uma subestação de 69 kV, ampliação de outra existente e realização de suas interligações à Refinaria Presidente Getúlio Vargas. Análise das razões de justificativa.

Petróleo Brasileiro S.A. - Petrobras

3. Responsáveis: Clóvis de Almeida Júnior (XXX.651.809-XX), César Arantes Sobral (XXX.593.008-XX), Ivan Ilia Baltoski (XXX.700.839-XX), Luiz Alberto Martins de Miranda (XXX.109.288-XX), Luiz Alberto de Olivera Miranda (XXX.574.369-XX) e Marco Tullio Jennings (XXX.177.677-XX), membros da CPL; Fernando Almeida Biato (XXX.803.107-XX), Gerente-Geral da Engenharia/Ieabast; José Paulo Assis (XXX.249.849-XX), Gerente de Implementação de Empreendimentos para a Repar; José Sérgio Gabrielli de Azevedo (XXX.750.395-XX), ex-presidente; Pedro José Barusco Filho (XXX.145.708-XX), Gerente-Executivo de Engenharia; Renato de Souza Duque (XXX.515.167-XX), Diretor de Engenharia; Sandoval Dias Aragão (XXX.203.586-XX), Gerente-Geral de Serviços e Logística da Engenharia; Sérgio dos Santos Arantes (XXX.417.367-XX), Gerente de Custo e Estimativas de Prazos de Serviços e Logística da Engenharia; e Consórcio ABB/Cegelec/MHA (08.872.353/0001-93)

13.1. Ministros presentes: Bruno Dantas (na Presidência), Walton Alencar Rodrigues, Jorge Oliveira (Relator) e Antonio Anastasia.
13.2. Ministros-Substitutos convocados: Augusto Sherman Cavalcanti e Marcos Bemquerer Costa.
13.3. Ministro-Substituto presente: Weder de Oliveira.

JORGE OLIVEIRA

Trata-se de tomada de contas especial instaurada a partir da conversão do TC Processo 021.478/2009-0 em razão de indícios de superfaturamento identificados no Contrato 0800.0031123.07.2, celebrado entre a Petróleo Brasileiro S.A. - Petrobras e o Consórcio ABB/CEGELEC/MHA, cujo objeto era a implantação de uma subestação de 69 kV, ampliação de outra, já existente, e realização de suas interligações à Refinaria Presidente Getúlio Vargas.
2.	Transcrevo, a seguir, trecho da última instrução elaborada pela Secretaria Extraordinária de Operações Especiais em Infraestrutura - SeinfraOperações, que analisou a matéria:
	"[...]
	2. A presente instrução trata de expressa manifestação conclusiva sobre o mérito desta tomada de contas especial, em complementação à manifestação anterior desta unidade, em que se realizaram a análise para identificação e delimitação da conduta dos responsáveis e a apuração do débito relacionado ao contrato em questão. Naquela ocasião, não foi proposta a imputação do sobrepreço apurado de R$ 7.356.817,86 (data-base em fevereiro/2007, 35,00% da amostra, 9,85% do total) , em razão da baixa representatividade da amostra, do relativo baixo percentual de sobrepreço e do fato de não haver evidências de fraude à licitação. 
	HISTÓRICO
	3. Este processo tem como objeto o Contrato 0800.0031123.07.2 (CT-099 da Repar) . O contrato foi celebrado pela Petrobras com o Consórcio ABB/CEGELEC/MHA (CNPJ 08.872.353/0001-93, baixa em 27/11/2019) , cuja composição é explicitada no Quadro 1. Ademais, a síntese das informações contratuais é apresentada no Quadro 2.
	Quadro 1 - Composição do Consórcio ABB/CEGELEC/MHA (CNPJ 08.872.353/0001-93) 
	Empresas constituintes
	CNPJ
	Participação no consórcio

	ABB Ltda.
	61.074.829/0011-03
	49,88%

	CEGELEC Ltda.
	04.534.692/0001-09
	47,69%

	MHA Engenharia Ltda.
	47.283.189/0001-30
	2,43%

		[Fonte: Quadro 1 da instrução anterior (peça 132, pp. 2-3) ]
	Quadro 2 - Síntese da execução contratual
	Contrato
	0800.0031123.07.2 (IERP - 099) 

	Convite do qual se originou o contrato
	0238742068

	Situação do contrato
	TRD Confirmado em 11/3/2015

	Data-base contratual
	fevereiro/2007

	Valor original do contrato
	R$ 70.806.880,34

	Valor contratual acrescido por aditivos
	R$ 5.581.078,21 (7,88%) 

	Valor contratual suprimido por aditivos
	R$ 0,00

	Valor contratual final
	R$ 76.387.958,55

	Medições realizadas
	131

	Valor principal medido
	R$ 40.126.818,77

	Valor reajuste medido
	R$ 2.499.189,15

		[Fonte: Quadro 2 da instrução anterior (peça 132, p. 3) ]
	4. A presente TCE teve origem no Relatório de Levantamento do Fiscobras 2009, referente às obras de modernização da Repar (TC Processo 010.546/2009-4) . O relatório respectivo (i.e., Relatório de Fiscalização 220/2009) consignou como achados de auditoria cinco indícios de irregularidade, todos classificados como irregularidade grave com recomendação de paralisação (IG-P) , nos termos da Lei de Diretrizes Orçamentárias então vigente, em quase todos os dezenove contratos da Repar, incluindo no Contrato CT-099 (TC Processo 010.546/2009-4, peça 1, p. 2 até peça 2, p. 21) :
	a) achado 3.1: projeto básico deficiente ou desatualizado;
	b) achado 3.2: ausência de parcelamento do objeto;
	c) achado 3.3: orçamento incompleto ou inadequado;
	d) achado 3.4: sobrepreço decorrente de preços excessivos frente ao mercado;
	e) achado 3.5: restrição à competitividade da licitação.
	5. Em decorrência dos achados, instauraram-se processos apartados para cada um dos contratos examinados. Especificamente para o CT-099, foi instaurado o TC Processo 021.478/2009-0. Naquele processo, a unidade técnica não pôde concluir pela existência de sobrepreço, motivo pelo qual o processo foi apensado ao TC Processo 010.546/2009-4, conforme explicado na Proposta de Deliberação do Acórdão 2031/2011-TCU-Plenário, de relatoria do Exmo. Ministro-Substituto André de Carvalho:
	'14. Segundo apresentado pela Secob-3, os itens analisados nesta oportunidade - relacionados, como disse, ao Contrato 0800.0031123.07.2 (CT-099) - somaram R$ 17.648.124,24, o que equivale a 24,92% do valor do contrato. E do exame destes itens não foram encontrados indícios de sobrepreço.
	15. A baixa representatividade da amostra (cerca de 25%) deu-se em razão da insuficiência de detalhamento dos itens do contrato, que são apresentados, em sua maioria, na forma de valores globais. E tal irregularidade está sendo tratada, de forma específica, no âmbito do processo TC Processo 010.546/2009-4.
	16. Diante disso, considero que o melhor encaminhamento a ser adotado, nesta oportunidade, é o apensamento definitivo destes autos ao referido processo TC Processo 010.546/2009-4, para que ali seja examinado se os elementos contidos neste processo são efetivamente suficientes para afastar a existência de sobrepreço no contrato, considerando-se, neste novo exame, os itens não examinados.' (Voto do Acórdão 2031/2011-TCU-Plenário - destaque adicionado) 
	6. Ressalta-se que, naquela ocasião, optou-se por retornar as análises das audiências quanto às demais irregularidades (achados 3.1, 3.2, 3.3 e 3.5) ao contexto daquele TC Processo 010.546/2009-4. Essa decisão foi tomada porque os responsáveis apresentaram, em conjunto, as mesmas razões de justificativa em cada um dos apartados. Desse modo, mostrou-se mais razoável que o exame fosse centralizado no processo original, e não nos apartados.
	7. De volta ao contexto do TC Processo 010.546/2009-4, a unidade técnica reavaliou os indícios de sobrepreço ao analisar o DFP referente a contratos apensados àquele processo. Atinente ao CT-099, examinou-se uma amostra de R$ 27.652.652,42 do DFP (33,70% do total contratado - R$ 82.058.546,53) , chegando-se a um sobrepreço de R$ 8.860.103,42; esse valor representa 32,04% da amostra e 10,80% do montante contratual (peças 3, pp. 60-61; 60, item não digitalizável) . Esclarece-se que a diferença entre o valor total do DFP (R$ 82.058.546,53) e daquele constante do Quadro 2 (R$ 76.387.958,55) se refere à Transação Extrajudicial (TEJ) no valor total de R$ 5.670.587,98, aprovado pela Diretoria Executiva da Petrobras em 28/8/2013 (peça 129, item não digitalizável "TEJ e DFP - RelComissão_SPM_DFP.pdf", p. 2) .
	8. Como já explicado, naquele processo, também foram realizadas audiências de responsáveis pelas demais irregularidades identificadas. A maior parte das razões de justificativa foi rejeitada, conforme sumarizado nas conclusões do relatório do Acórdão 2163/2015-TCU-Plenário:
	'441. Em relação às razões de justificativa analisadas, à exceção do acolhimento das razões de justificativa apresentadas pelas comissões de licitação para o quesito "projeto básico deficiente", e da "ausência de parcelamento da licitação", os argumentos de defesa foram rejeitados. Considerou-se que, mesmo diante da desnecessidade de seguir os comandos específicos da Lei 8.666/1993, os responsáveis da Petrobras incorreram em condutas que macularam princípios fundamentais licitatórios que, em última instância, tem nexo de causalidade estreito com os ilícitos que ora se apuram na Repar.' (peça 3, p. 67) 
	9. Em decorrência dos indícios de superfaturamento identificados, o Tribunal, por meio do Acórdão 2163/2015-TCU-Plenário, de relatoria do Exmo. Ministro-Substituto André de Carvalho, determinou que fossem desapensados quatro processos do TC Processo 010.546/2009-4, entre eles o TC Processo 021.478/2009-0, que tratou do CT-099. Esses processos foram convertidos em TCE para quantificar o dano e identificar os responsáveis (item 9.1 do acórdão) . Ademais, a fim de incrementar a amostra, estavam autorizadas diligências para quantificar os custos reais dos materiais e dos bens tagueados (item 9.4 do acórdão referido) .
	10. Adicionalmente, conforme item 9.2 do acórdão, foram determinadas novas audiências de gestores da Petrobras acerca de irregularidades encontradas nos contratos analisados. No caso do CT 099, referiram-se a: (i) pagamento efetuado à revelia à empresa Contreras (CNPJ 61.074.829/0011 03) , no valor de R$ 1.263.515,64, sem que essa empresa tenha participação societária no consórcio contratado (item 9.2.1) ; e (ii) não apresentação de cópia de orçamentos detalhados do contrato por parte do presidente da Petrobras (item 9.2.7) .
	11. Registra-se que o Tribunal analisou a audiência determinada pelo item 9.2.7 do acórdão acima referido no Acórdão 2863/2016-TCU-Plenário e rejeitou as razões de justificativa do responsável. Ato contínuo, o acórdão foi objeto de recurso, para o qual foi dado provimento por meio do Acórdão 2867/2018-TCU-Plenário (relatoria do Exmo. Ministro Walton Alencar Rodrigues) , anulando o Acórdão 2863/2016-TCU-Plenário (ambos acórdãos do TC Processo 010.546/2009-4) .
	12. No mesmo Acórdão 2163/2015-TCU-Plenário, determinou-se à SeinfraPetróleo que, no contexto das TCEs instauradas:
	a) incluísse, na proposta de mérito, eventuais penalidades decorrentes da rejeição das razões de justificativa apresentadas pelos responsáveis naquele TC Processo 010.546/2009-4;
	b) analisasse a manifestação, de forma conclusiva, sobre a questão da responsabilidade do Conselho de Administração da Petrobras, identificando, caso a caso, o nexo entre o nível de decisão adotada e a culpabilidade real pelos fatos inquinados;
	c) avaliasse a responsabilidade de Paulo Roberto Costa, na condição de Diretor de Abastecimento da estatal, pelo débito apurado;
	d) analisasse as razões de justificativa referentes a pagamento efetuado à revelia à empresa Contreras, não integrante do consórcio contratado.
	13. Com efeito, em cumprimento à conversão do TC Processo 021.478/2009-0, instaurou-se este TC Processo 024.182/2015-0, sendo sua análise realizada pela unidade técnica às peças 132-134, em atendimento às deliberações do acórdão acima referido. Segue um breve resumo das conclusões obtidas.
	14. Em primeiro lugar, reanalisou-se o sobrepreço; os resultados encontram-se sumarizados no Quadro 3 e Tabela 1. Ao cabo, pugnou-se pela não-imputação do sobrepreço apurado em razão da baixa representatividade amostral, da baixa consistência da amostra em relação ao conjunto de itens que ainda restaram por analisar, da impossibilidade de saneamento do processo e do contexto do objeto analisado.
		Quadro 3 - Síntese do exame de preços
	Total DFP [A]
	R$ 82.058.546,53

	Valor da amostra analisada [B]
	R$ 28.374.705,00

	Percentual do DFP analisado [B/A]
	34,58%

	Referencial de preço da amostra analisada [C]
	R$ 21.017.887,14

	Sobrepreço na amostra analisada [D = B - C]
	R$ 7.356.817,86

	Percentual de sobrepreço na amostra [E = D/C]
	35,00%

	Percentual de sobrepreço no DFP [F = D/ (A-D) ]
	9,85%

		[Fonte: Quadro 8 da instrução anterior (peça 132, p. 20) ]
	Tabela 1 - Composição do sobrepreço por subparcela do DFP
	Subparcela
	Amostra DFP
	% Amostra DFP
	TCU Amostra DFP (R$) 
	Sobrepreço Amostra DFP (R$) 
	% Sobrepreço Amostra DFP
	Distrib. do sobrepreço na amostra

		B
		C
	D
	E
	D/¿D

	Mão-de-obra
	21.347.343,99
	75,23%
	14.715.897,34
	6.631.446,65
	45,06%
	90,14%

	Outros
	7.027.361,00
	24,77%
	6.301.989,80
	725.371,21
	11,51%
	9,86%

	TOTAL
	28.374.705,00
	100,00%
	21.017.887,14
	7.356.817,86
	35,00%
	100,00%

	[Fonte: Tabela 6 da instrução anterior (peça 132, p. 21) ; letras do cabeçalho de cada coluna fazem remissão às respectivas fórmulas do Quadro 3]
	15. Quanto às demais análises, incluíram-se penalidades decorrentes da rejeição das razões de justificativa apresentadas nos autos do TC Processo 010.546/2009-4, cuja aplicação, contudo, teria sido alcançada pela prescrição da pretensão punitiva do TCU, nos termos dos arts. 202 e 205 do Código Civil, de acordo com os critérios estipulados no Acórdão 1441/2016-TCU-Plenário (Redator: Ministro Walton Alencar Rodrigues; peça 134, pp. 2-5) . Além disso, não se concluiu pela responsabilidade do Conselho de Administração ou de Paulo Roberto Costa. E quanto à audiência referente ao pagamento à empresa Contreras, acolheram-se as razões de justificativa apresentadas. 
	16. Os autos foram então encaminhados para manifestação do Ministério Público junto ao TCU (MP/TCU) . Em seu parecer, o membro do MPTCU manifestou-se no sentido de arquivar o presente processo, sem julgamento do mérito, nos termos do Regimento Interno desta Corte (RI/TCU) , art. 212, tendo ocorrido a prescrição da pretensão punitiva e da pretensão de ressarcimento ao erário no processo. Adicionalmente, propôs, em caso de não reconhecimento por parte do Tribunal da prescrição de sua pretensão ressarcitória, o retorno dos autos a unidade técnica para identificação dos responsáveis pelo sobrepreço apurado e sua respectiva citação (peça 136, pp. 9-10) .
	17. Em sede de memoriais, a defesa de César Arantes Sobral, Clóvis de Almeida Júnior, Fernando Almeida Biato, Ivan Ilia Baltoski, José Paulo Assis, José Sérgio Gabrielli de Azevedo, Luiz Alberto Martins de Miranda, Marco Túlio Jennings, Sandoval Dias Aragão e Sérgio dos Santos Arantes requereu o arquivamento dos autos (peça 137) .
	18. Por fim, em Despacho de Autoridade datado de 24/11/2021, o Ministro-Relator André de Carvalho determinou o retorno dos autos a esta unidade técnica para apresentar parecer complementar com sua expressa manifestação conclusiva acerca do mérito desta TCE (peça 138) .	
	EXAME TÉCNICO
	A. Síntese da análise anterior
	19. Apresenta-se uma síntese dos resultados obtidos pela unidade técnica na análise precedente (peça 132, pp. 29-30; peça 133; peça 134, pp. 4-5) , a fim de contextualizar as análises ora realizadas.
	20. Resultou infrutífera diligência realizada junto à Receita Federal do Brasil (RFB) para obtenção de notas fiscais, para obtenção dos custos reais do consórcio na aquisição dos materiais de aplicação e equipamentos tagueados. Em resposta, a RFB explicitou seu entendimento de que não seria possível que o TCU obtivesse administrativamente notas fiscais emitidas por fornecedores contra o consórcio e suas empresas constituintes, pois essas notas fiscais se refeririam a empresas que não integrariam o sujeito passivo sob investigação administrativa por esta Corte. Assim, compartilhou apenas as notas fiscais emitidas pelo consórcio e suas empresas à matriz da Petrobras.
	21. Mostrou-se que, apesar de a unidade instrutora ter discordado do posicionamento da Receita, não teria sido proveitoso realizar nova diligência no caso concreto. Em suma, não houve evidências de que teria havido fraude ao processo licitatório no caso concreto, o que tornara questionável o uso de notas fiscais como referencial de custos de mercado. Ademais, pontuou-se que, em experiências recentes desta unidade técnica em trabalhos similares, tem havido uma dificuldade técnica em se identificar de forma inequívoca a relação entre as notas fiscais e os itens do DFP. Ou seja, ainda que tenha sido equivocado o entendimento da RFB (Lei 5.172/1966, art. 198, inciso II, e o Decreto 10.209/2020, arts. 2º, 3º e 9º) , não haveria eficiência processual em se buscar essas notas fiscais no caso concreto. A fim de evitar que a situação se repetisse, foi proposto que se desse ciência à Receita Federal do Brasil sobre o entendimento do TCU acerca do tema.
	22. Com as informações disponíveis, realizou-se novo exame de preços alinhados às práticas mais recentes adotadas nesta Corte de Contas. As principais alterações foram relacionadas (i) ao cálculo do BDI, alinhado ao Acórdão 2622/2013-TCU-Plenário; (ii) a ajustes nos encargos sociais incidentes sobre a parcela de mão-de-obra; e (iii) aos referenciais adotados para a parcela de mão-de-obra. Ao cabo, em uma amostra de R$ 28.374.705,00 (34,58% do total de R$ 82.058.546,53) , quantificou-se o sobrepreço em R$ 7.356.817,86 (data-base em fevereiro/2007) , o que representou 35,00% da amostra e 9,85% do total. A parcela de materiais e equipamentos tagueados totalizou R$ 29.946.240,86, o que representou 36,49% do total. Assim, com a inviabilidade da avaliação de notas fiscais, a amostra analisada permaneceu reduzida.
	23. Nesse contexto, considerando a baixa representatividade da amostra, o relativo baixo percentual de sobrepreço e o fato de que não houve evidências de fraude à licitação (o que reduz o risco) , não foi proposta a imputação de sobrepreço.
	24. Passando para as penalidades decorrentes da rejeição das razões de justificativa realizada anteriormente, como não houve novos elementos, mantiveram-se, em grande parte, as conclusões do exame prévio. No entanto, como a análise de preços concluiu pela não imputação de sobrepreço, foi proposta a exclusão de Sandoval Dias Aragão e Sérgio dos Santos Arantes do rol de responsáveis quanto à irregularidade "orçamento completo ou inadequado", tendo em vista que o nexo causal de sua responsabilização era a "elaboração da estimativa de preços com sobrepreço".
	25. Manteve-se, a princípio, a proposta de aplicação de multa aos responsáveis por atos praticados com grave infração à norma legal ou regulamentar. Contudo, segundo salientado pelo titular da unidade técnica em seu despacho, esses atos foram alcançados pela prescrição da pretensão punitiva no âmbito desta Corte de Contas em 9/9/2019, conforme aplicação do entendimento firmado por ocasião de incidente de uniformização de jurisprudência suscitado no TC Processo 030.926/2015-7, apreciado por intermédio do Acórdão 1441/2016-TCU-Plenário (Ministro Walton Alencar Rodrigues) . Em consequência, foi proposto o reconhecimento da prescrição da pretensão punitiva quanto a essas irregularidades.
	26. Adiante, não se concluiu pela responsabilidade do Conselho de Administração da Petrobras ou de Paulo Roberto Costa. Quanto ao Conselho, concluiu-se que seriam decisões eminentemente técnicas, enquanto a atuação do órgão se dava em um nível mais alto. Quanto a Paulo Roberto Costa, não se verificou qualquer atuação sua no Contrato CT-099.
	27. Por fim, quanto à audiência determinada no item 9.2.1 do Acórdão 2163/2015-TCU-Plenário, acolheram-se as razões de justificativa apresentadas. A audiência foi determinada em decorrência de pagamentos contratuais que teriam sido feitos à empresa Contreras, que não fazia parte do consórcio. No entanto, justificou-se que ocorrera um erro material, e que o CNPJ para o qual se realizou o pagamento pertencia a empresa partícipe do consórcio.
	B. Da prescrição
	28. As ações de ressarcimento por danos ao erário são imprescritíveis, conforme a Constituição Federal, art. 37, § 5º, e a Súmula-TCU 282: "as ações de ressarcimento movidas pelo Estado contra os agentes causadores de danos ao erário são imprescritíveis".
	29. A prescrição da pretensão punitiva no âmbito desta Corte de Contas encontra-se subordinada ao prazo geral de dez anos, indicado no art. 205 do Código Civil (Lei 10.406/2002) , conforme assentado por ocasião de incidente de uniformização de jurisprudência suscitado no TC Processo 030.926/2015-7, apreciado por intermédio do Acórdão 1441/2016-TCU-Plenário (Redator: Ministro Walton Alencar Rodrigues) , cujo item 9.1, e respectivos subitens, assim estabeleceram:
	'9.1. deixar assente que:
	9.1.1. a pretensão punitiva do Tribunal de Contas da União subordina-se ao prazo geral de prescrição indicado no art. 205 do Código Civil;
	9.1.2. a prescrição a que se refere o subitem anterior é contada a partir da data de ocorrência da irregularidade sancionada, nos termos do art. 189 do Código Civil;
	9.1.3. o ato que ordenar a citação, a audiência ou oitiva da parte interrompe a prescrição de que trata o subitem 9.1.1, nos termos do art. 202, inciso I, do Código Civil [somente poderá ocorrer uma vez];
	9.1.4. a prescrição interrompida recomeça a correr da data em que for ordenada a citação, a audiência ou oitiva da parte, nos termos do art. 202, parágrafo único, parte inicial, do Código Civil;
	9.1.5. haverá a suspensão da prescrição toda vez que o responsável apresentar elementos adicionais de defesa, ou mesmo quando forem necessárias diligências causadas por conta de algum fato novo trazido pelos jurisdicionados, não suficientemente documentado nas manifestações processuais, sendo que a paralisação da contagem do prazo ocorrerá no período compreendido entre a juntada dos elementos adicionais de defesa ou da peça contendo o fato novo e a análise dos referidos elementos ou da resposta da diligência, nos termos do art. 160, §2º, do Regimento Interno;
	9.1.6. a ocorrência desta espécie de prescrição será aferida, independentemente de alegação da parte, em cada processo no qual haja intenção de aplicação das sanções previstas na Lei 8.443/1992;
	9.1.7. o entendimento consubstanciado nos subitens anteriores será aplicado, de imediato, aos processos novos (autuados a partir desta data) bem como àqueles pendentes de decisão de mérito ou de apreciação de recurso por este Tribunal;' (grifos acrescidos) 
	30. Embora não se desconheça a existência de precedentes oriundos do Supremo Tribunal Federal (STF) que subordinem a prescrição da pretensão punitiva do TCU ao prazo quinquenal previsto na Lei 9.873/1999 (MS 32.201, MS 37.424, MS 36.111, MS 36.799, MS 36.800, MS 36.274 e MS 35.940) , observa-se que o Plenário do TCU vem mantendo o entendimento jurisprudencial consolidado na Súmula-TCU 282, relacionado à imprescritibilidade da pretensão de ressarcimento ao erário, e na decisão em epígrafe, relacionada à prescrição da pretensão punitiva em dez anos. Nesse sentido, entre outros, os recentes Acórdãos 862/2021 (Relator: Ministro Jorge Oliveira) , 806/2021 (Relator: Ministro Jorge Oliveira) e 793/2021 (Relator: Ministro Benjamin Zymler) , todos do Plenário.
	31. Especificamente acerca da imprescritibilidade da pretensão de ressarcimento ao erário, o entendimento acima esposado vem sendo mantido após a apreciação dos embargos de declaração opostos pela Advocacia-Geral da União à decisão proferida pelo STF no RE 636.886/AL referente ao Tema 899 ("é prescritível a pretensão de ressarcimento ao erário fundada em decisão de Tribunal de Contas") , de repercussão geral, apreciação esta que ocorreu em 23/8/2021. Explica-se.
	32. Em sua decisão, o STF rejeitou os embargos, mantendo o entendimento de que, após a conclusão da tomada de contas, com a apuração do débito imputado ao jurisdicionado, a decisão do TCU formalizada em acórdão terá eficácia de título executivo e será executada conforme o rito previsto na Lei de Execução Fiscal (Lei 6.830/1980;  http://www.stf.jus.br/portal/ jurisprudenciaRepercussao/verAndamentoProcesso.asp?incidente=4046531&numeroProcesso=636886&classeProcesso=RE&numeroTema=899#, acesso em 26/7/2021) .
	33. Acerca dos efeitos dessa decisão do STF, em sede de TCE, no Acórdão 18604/2021-TCU-Primeira Câmara (TC Processo 018.727/2020-4; Relator: Ministro Augusto Sherman) , em seu voto, o relator manifestou-se no sentido de que o entendimento proferido pelo STF no RE 636.886/AL, a respeito da prescritibilidade da pretensão de ressarcimento ao erário com base em decisão de tribunal de contas, alcança tão somente a fase judicial de execução do título extrajudicial, não atingindo os processos de controle externo em trâmite no TCU. As ações de ressarcimento movidas pelo Estado contra os agentes causadores de dano ao erário são imprescritíveis, conforme a Súmula-TCU 282 (Boletim de Jurisprudência-TCU 383/2021) .
	34. Feito esse contorno jurisprudencial, trata-se de sua aplicação ao caso concreto, fazendo-se remissão a elementos do histórico processual. 
	35. Nos termos do Acórdão 1441/2016-TCU-Plenário, itens 9.1.3 e 9.1.4, houve evento de interrupção da prescrição neste processo, por ocasião do Despacho de Autoridade do Exmo. Ministro Valmir Campelo, de 9/9/2009, em que se determinou a realização de audiências para esclarecimento dos achados de auditoria do Relatório de Fiscalização 220/2009 (TC Processo 010.546/2009-4, peça 2, pp. 80-82) . Já nos termos de seu item 9.1.5 desse acórdão, não foi identificado evento de suspensão da prescrição. Assim, o prazo para pretensão punitiva exercida por este Tribunal prescreveu em 9/9/2019.
	36. Logo, conforme o entendimento jurisprudencial aqui esposado, a pretensão de ressarcimento de danos ao erário é imprescritível, conforme Constituição Federal, art. 37, § 5º, e a Súmula-TCU 282. Já a pretensão punitiva das irregularidades referentes ao contrato em tela não relacionadas a danos ao erário, restando esgotado o prazo decenal, foi alcançada pela prescrição em 9/9/2019, com fundamento na Lei 10.406/2002, art. 205, e na jurisprudência firmada no Acórdão 1441/2016-TCU-Plenário.
	C. Do mérito
	37. Como se depreende das seções precedentes, no âmbito do Contrato CT-099, não foi imputado sobrepreço, foram acolhidas as razões de justificativa de parte das irregularidades, foram alcançadas pela prescrição todas elas, e não foi identificada a responsabilidade do Conselho de Administração da Petrobras ou de Paulo Roberto Costa.
	38. Desta feita, à exceção de uma análise de sobrepreço que aborde uma amostra maior de itens, nada mais há que se apurar nesta TCE. Essa análise, entretanto, resta obstruída, em parte, em razão das diligências infrutíferas junto à RFB, em parte, em decorrência de dificuldades técnicas em se identificar de forma inequívoca a relação entre as notas fiscais e os itens do DFP, à luz de experiências recentes desta unidade técnica, de forma que, mesmo que fossem obtidas as notas fiscais requisitadas, ainda haveria uma grande probabilidade de não se conseguir utilizá-las por motivos de ordem técnica. Isso impediu a determinação do custo paradigma de materiais de aplicação e equipamentos "tagueados" e a consequente expansão da amostra de preços a analisar (peça 132, pp. 9-10, 22) .
	39. Outrossim, restasse ainda pendente nestes autos a aplicação de multa aos responsáveis, seria proposta a reconversão do processo para a natureza do processo originador (TC Processo 021.478/2009-0: Relatório de Levantamento) , nos termos do RI/TCU, art. 212, c/c a Resolução-TCU 259/2014, art. 42 - a exemplo do Acórdão 1176/2020-TCU-Plenário (TC Processo 033.244/2017-0) .
	40. Não sendo este o caso, e nada mais restando a apurar senão a inviável expansão da amostra de preços para a análise de sobrepreço e a adequada quantificação do dano, decorrente de fatos alheios à vontade dos responsáveis, entende-se configurada a ocorrência de caso fortuito ou de força maior a tornar materialmente impossível o julgamento de mérito e, assim, será proposto o trancamento desta TCE, considerando-se as presentes contas iliquidáveis, nos termos da Lei Orgânica do TCU (LO/TCU) , arts. 20 e 21, c/c o RI/TCU, art. 211, a exemplo do Acórdão 16668/2021-TCU-Primeira Câmara (Relator: Ministro Augusto Sherman Cavalcanti; TC Processo 032.630/2016-6) .
	CONCLUSÃO
	41. Inicialmente, relatou-se uma breve síntese da análise anterior. Mostrou-se que, no âmbito do Contrato CT-099, não foi imputado sobrepreço, foram acolhidas as razões de justificativa de parte das irregularidades, foram alcançadas pela prescrição todas elas, e não foi identificada a responsabilidade do Conselho de Administração da Petrobras ou de Paulo Roberto Costa (Seção A) .
	42. Prosseguindo, discutiu-se o tema da prescrição, bem como sua aplicação ao caso concreto. Utilizando-se do entendimento paradigmático desta Corte de Contas sobre o tema, Acórdão 1441/2016-TCU-Plenário - imprescritível a pretensão ao ressarcimento de dano ao erário, prescritível a pretensão punitiva conforme o prazo decenal - identificou-se que a pretensão punitiva das irregularidades referentes ao contrato em tela mas não relacionadas a danos ao erário, restando esgotado o prazo decenal, foi alcançada pela prescrição em 9/9/2019 (Seção B) .
	43. Ato contínuo, manifestou-se conclusivamente sobre o mérito desta tomada de contas especial. Concluiu-se que, nada mais restando a apurar senão a inviável expansão da amostra de preços para a análise de sobrepreço e a adequada quantificação do dano, inviabilidade decorrente de fatos alheios à vontade dos responsáveis, restou configurada a ocorrência de caso fortuito ou de força maior a tornar materialmente impossível o julgamento de mérito. Consequentemente, será proposto o trancamento desta TCE, considerando-se as presentes contas iliquidáveis, nos termos da LO/TCU, arts. 20 e 21, c/c o RI/TCU, art. 211 (Seção C) .
	44. Por fim, dada a natureza complementar desta instrução em relação à manifestação anterior desta unidade técnica, será proposto manter-se os mesmos encaminhamentos precedentes da instrução e do despacho do diretor, à exceção do encaminhamento constante do item "161.e", referente à aplicação de multa a responsáveis arrolados por ato praticado com grave infração à norma legal ou regulamentar (peça 132, pp. 30-31) , uma vez que reconhecida a prescrição da pretensão punitiva desta Corte de Contas em relação a esses responsáveis. Para esse item, será proposto em seu lugar a redação dada pelo titular da unidade em seu despacho precedente (peça 134, pp. 4-5) . Também será realizado ajuste das ciências constantes daquela instrução, conforme proposta que se seguirá, a fim de amoldá-las aos termos da Resolução-TCU 315/2020, art. 9º, inciso I (i.e., para evitar a repetição de irregularidade) , c/c a Portaria-Segecex/TCU 9/2020, art. 6º.
	PROPOSTA DE ENCAMINHAMENTO
	45. Diante do exposto, submetem-se os autos à consideração superior, propondo o que se segue:
	a) acolher as razões de justificativa apresentadas pelos membros das comissões de licitação da Petrobras para as audiências determinadas pela alínea "c.1" do Despacho do Exmo. Ministro Valmir Campelo (TC Processo 010.546/2009-4, peça 2, pp. 80-82) , no âmbito do CT-099, conforme análise constante do Relatório do Acórdão 2163/2015-TCU-Plenário;
	b) acolher as razões de justificativa apresentadas para as audiências determinadas pela alínea "c.2" do Despacho do Exmo. Ministro Valmir Campelo (TC Processo 010.546/2009-4, peça 2, pp. 80-82) , no âmbito do Contrato CT-099, conforme análise constante do Relatório do Acórdão 2163/2015-TCU-Plenário;
	c) excluir do rol de responsáveis da irregularidade "orçamento incompleto ou inadequado", no contexto do CT-099, Sandoval Dias Aragão e Sérgio dos Santos Arantes, tendo em vista que não se concluiu pela imputação de sobrepreço e, consequentemente, o nexo causal de sua conduta ficou prejudicado;
	d) rejeitar parcialmente as demais razões de justificativa apresentadas para as audiências determinadas pelas alíneas "c.3" e "c.5" do Despacho do Exmo. Ministro Valmir Campelo (TC Processo 010.546/2009-4, peça 2, pp. 80-82) , no âmbito do Contrato CT-099, conforme análise constante do relatório do Acórdão 2163/2015-TCU-Plenário;
	e) reconhecer, desde logo, nos termos dos arts. 202 e 205 do Código Civil, de acordo com os critérios estipulados no Acórdão 1441/2016-TCU-Plenário (redator Ministro Walton Alencar Rodrigues) , a prescrição da pretensão punitiva desta Corte de Contas em relação aos responsáveis a seguir arrolados:
	e.1) Pedro José Barusco Filho (CPF XXX.145.708-XX) , na condição de Gerente-Executivo de Engenharia;
	e.2) Fernando Almeida Biato (CPF XXX.803.107-XX) , na condição de Gerente-Geral da Engenharia/Ieabast;
	e.3) Renato de Souza Duque (CPF XXX.515.167-XX) , na condição de Diretor de Engenharia;
	e.4) José Sérgio Gabrielli de Azevedo (CPF XXX.750.395-XX) , na condição de Presidente da Petrobras;
	e.5) José Paulo Assis (CPF XXX.249.849-XX) , na condição de Gerente de Implementação de Empreendimentos para a Repar - Gerente da Engenharia/Ieabast/Ierp;
	e.6) Sandoval Dias Aragão (CPF XXX.203.586-XX) , na condição de Gerente Geral de Serviços e Logística da Engenharia;
	e.7) Sérgio dos Santos Arantes (CPF XXX.417.367-XX) , na condição de Gerente de Custo e Estimativas de Prazos de Serviços e Logística da Engenharia - Gerente da SL/ECP;
	e.8) Ivan Ilia Baltoski (CPF XXX.700.839-XX) , na condição de membro da Comissão de Licitação;
	e.9) Luiz Alberto de Olivera Miranda (CPF XXX.574.369-XX) , na condição de membro da Comissão de Licitação;
	e.10) Clóvis de Almeida Júnior (CPF XXX.651.809-XX) , na condição de membro da Comissão de Licitação;
	e.11) César Arantes Sobral (CPF XXX.593.008-XX) , na condição de membro da Comissão de Licitação;
	e.12) Marco Tullio Jennings (CPF XXX.177.677-XX) , na condição de membro da Comissão de Licitação;
	e.13) Luiz Alberto Martins de Miranda (CPF XXX.109.288-XX) , na condição de membro da Comissão de Licitação.
	f) informar aos responsáveis ouvidos em audiência no TC Processo 021.478/2009-0, às empresas integrantes do consórcio - ABB Ltda. (CNPJ 61.074.829/0011-03) , Cegelec Ltda. (CNPJ 04.534.692/0001-09) e MHA Engenharia Ltda. (CNPJ 47.283.189/0001-30) - à Petróleo Brasileiro S.A. (Petrobras) e ao Ministério de Minas e Energia do acórdão que vier a ser proferido, destacando que o relatório e o voto que fundamentam a deliberação ora encaminhada podem ser acessados por meio do endereço eletrônico www.tcu.gov.br/acordaos;
	g) dar ciência à Receita Federal do Brasil, com fundamento na Resolução-TCU 315/2020, art. 9º, inciso I, que representa irregularidade o não encaminhamento, pela RFB, dos dados e das informações sob sigilo fiscal solicitados pelo Tribunal de Contas da União por intermédio das diligências realizadas mediante o Ofício 0641/2017-TCU/SeinfraOperações, de 27/10/2017, e o Ofício  0160/2020-TCU/SeinfraOperações, de 12/6/2020, sob a justificativa de que não seria possível atender à solicitação do TCU, no interesse da Administração Pública, do envio de notas fiscais emitidas por fornecedores contra o consórcio e suas empresas constituintes, pois essas notas fiscais se refeririam a empresas que não integrariam o sujeito passivo sob investigação administrativa por esta Corte, uma vez que:
	g.1) conforme o art. 198 da Lei 5.172/1966 c/c os arts. 3º e 9º do Decreto 10.209/2020, os dados e as informações sob sigilo fiscal poderão ser compartilhados pelos órgãos do Ministério da Economia com este Tribunal de Contas da União para fins de investigação administrativa, ou para realização de procedimentos de auditoria, como se buscava efetivar neste processo, para apuração dos custos reais de materiais e bens tagueados adquiridos no âmbito do Contrato 0800.0031123.07.2 (CT-099) , firmado entre a Petrobras e o Consórcio, sujeito passivo desta apuração do TCU; e
	g.2) conforme o art. 58, inciso IV, da Lei 8.443/1992, é possível a aplicação de multa pelo Tribunal no caso de não atendimento a diligência, dentro do prazo fixado e sem a causa justificada;
	h) encaminhar cópia deste acórdão, bem como do relatório e proposta de deliberação que o fundamentam, ao Ministério das Minas e Energia, à Petróleo Brasileiro S.A., à Comissão de Minas e Energia da Câmara dos Deputados, à CPI da Petrobras na Câmara dos Deputados, ao Conselho Fiscal da Petrobras, ao Departamento da Polícia Federal, à Secretaria da Receita Federal, ao Conselho Administrativo de Defesa Econômica e, finalmente, ao Grupo de Atuação Especial de Combate ao Crime Organizado (Gaeco) do Ministério Público Federal;
	i) aprovar a peça de restrição de acesso constante da peça 130;
	j) com fundamento na Lei 8.443/1992, arts. 20 e 21. c/c art. 211 do Regimento Interno do TCU, considerar iliquidáveis as presentes contas, ordenando o seu trancamento; e
	k) com fundamento no art. 169, inciso III, do Regimento Interno do TCU c/c os arts. 33 e 36 da Resolução-TCU 259/2014, autorizar o encerramento do presente processo após a conclusão das comunicações propostas nos itens anteriores, bem como seu apensamento definitivo ao TC Processo 010.546/2009-4 (Fiscobras 2009 - Repar) ."
3. 	O Ministério Público junto ao TCU, representado neste processo pelo Procurador Sérgio Ricardo Costa Caribé, propõe o arquivamento do presente processo, sem julgamento do mérito, nos termos do art. 212 do Regimento Interno do TCU - RI/TCU, por entender ter operado a prescrição das pretensões ressarcitória e punitiva, aferida a partir das balizas estabelecidas no art. 205 da Lei 10.406/2002 (CC) .
4.	Não obstante defender o arquivamento do feito, o MP/TCU entende que, não fosse o reconhecimento da incidência da prescrição, haveria elementos suficientes nos autos para configurar tanto a existência de débito como para justificar a apenação dos responsáveis em relação às audiências já realizadas. 
5.	Quando o processo já se encontrava em meu gabinete, o Consórcio ABB/CEGELEC/MHA fez juntar memoriais nos quais assinala que outros três processos de tomada de contas especial (TC Processo 021.477/2009-3, TC Processo 021.478/2009-0, TC Processo 021.480/2009-9 e TC Processo 021.484/2009-8) que analisaram contratos vinculados ao projeto de modernização e adequação do sistema de produção da Refinaria Presidente Getúlio Vargas - Repar no Paraná, e apresentaram situação fática e probatória similar ao dos presentes autos, acabaram sendo arquivados sem julgamento de mérito por esta Corte de Contas.
	É o relatório.

Rodrigo Alexander Calazans Macedo (123.041/OAB-RJ), Hélio Siqueira Júnior (62.929/OAB-RJ), Eduardo Luiz Ferreira Araújo de Souza (140563/OAB-RJ), Renato Otto Kloss (117.110/OAB-RJ), Carlos Roberto de Siqueira Castro (20.015/OAB-DF), Adriano Daleffe (20619/OAB-PR), Renato Otto Kloss (117.110/OAB-RJ) e outros.

Procurador Sergio Ricardo Costa Caribé

TOMADA DE CONTAS ESPECIAL. PETROBRAS. AMPLIAÇÃO DA REPAR. CONTRATO CT-99. IMPLANTAÇÃO DE SUBESTAÇÃO. AUDIÊNCIA DOS GESTORES. IMPOSSIBILIDADE DE DETERMINAR A EXISTÊNCIA DE SOBREPREÇO EM FUNÇÃO DE LIMITAÇÕES NA AMOSTRA. ACOLHIMENTO PARCIAL DAS RAZÕES DE JUSTIFICATIVA. IMPUTAÇÃO DE SANÇÃO AOS RESPONSÁVEIS REALIZADA EM OUTROS PROCESSOS. ARQUIVAMENTO SEM JULGAMENTO DO MÉRITO.

TOMADA DE CONTAS ESPECIAL (TCE)

Secretaria Extraordinária de Operações Especiais em Infraestrutura (SeinfraOperações)

A presente tomada de contas especial foi constituída com o objetivo de apurar eventual superfaturamento ocorrido no Contrato 0800.0031123.07.2, celebrado entre a Petróleo Brasileiro S.A. - Petrobras e o Consórcio ABB/CEGELEC/MHA, cujo objeto era a implantação de uma subestação de 69 kV, ampliação de outra, já existente, e realização de suas interligações à Refinaria Presidente Getúlio Vargas.
2.	Inicio com uma breve digressão sobre a sequência de acontecimentos que culminaram no presente processo.
3.	O Tribunal realizou, no âmbito do Fiscobras 2009, levantamento de auditoria nas obras do de modernização e adequação do sistema de produção da Refinaria Presidente Getúlio Vargas - Repar, localizada no Município de Araucária/PR. Nesta fiscalização, autuada como o TC Processo 010.546/2009-4, foram analisados dezenove contratos, correspondendo a valores históricos que ultrapassam R$ 10 bilhões, incluindo termos aditivos e reajustamentos.
4.	O relatório da equipe de auditoria registrou cinco achados, presentes em quase todos os dezenove contratos da Repar, inclusive no contrato CT-099, objeto deste processo:
	a) achado 3.1: projeto básico deficiente ou desatualizado;
	b) achado 3.2: ausência de parcelamento do objeto;
	c) achado 3.3: orçamento incompleto ou inadequado;
	d) achado 3.4: sobrepreço decorrente de preços excessivos frente ao mercado;
	e) achado 3.5: restrição à competitividade da licitação.
5.	Em razão dessas ocorrências, o então Relator do levantamento determinou, por meio de despacho datado de 9/9/2009, a constituição de processos apartados, um para cada contrato fiscalizado, nos quais deveriam ser realizadas as audiências e oitivas dos agentes e empresas envolvidas. 
6.	Desse modo, foram constituídos os seguintes processos:
	Processo
	Contrato
	Objeto

	021.470/20092
	0800.0025639.06.2 (CT 075) 
	Caldeira - GV 5603

	021.471/20090
	0800.0030313.07.2 (CT 088) 
	Acesso Rodoviário

	021.472/20097
	0800.0033538.07.2 (CT 090) 
	Subestação 230 kV

	021.474/20091
	0800.0034045.07.2 (CT 093) 
	Manutenção de Carteiras

	021.475/20099
	0800.0030725.07.2 (CT 097) 
	Unidade de Propeno

	021.477/20093
	0800.0033756.07.2 (CT 098) 
	Esferas

	021.478/20090
	0800.0031123.07.2 (CT 099) 
	Subestação de 69 KV

	Processo 021.479/20098
	0800.0035013.07.2 (CT 101) 
	HDT/UGH Gasolina

	021.480/20099
	0800.0032558.07.2 (CT 107) 
	Centro Integrado de Controle

	Processo 021.481/20096
	0800.0043363.08.2 (CT 111) 
	Off-sites Gasolina

	Processo 021.482/20093
	0800.0043403.08.2 (CT 112) 
	UCR

	021.483/20090
	0800.0048529.09.2 (CT 114) 
	Despejos industriais UTDI-II

	021.484/20098
	0800.0033801.07.2 (CT 117) 
	Infraestrutura Elétrica

	023.586/20097
	0800.0041315.08.2 (CT 118) 
	Forno Reformador

	023.587/20094
	0800.0048397.08.2 (CT 121) 
	Caldeiras - GV5604 e GV5605

	023.588/20091
	0800.0041321.08.2 (CT 123) 
	Tratamento de Águas Ácidas

	Processo 023.597/20090
	0800.0045604.08.2 (CT 149) 
	Tratamento de água

	023.598/20098
	0800.0039060.08.2 (CT 152) 
	Alça rodoviária

7.	Em face da natureza das discussões, a unidade técnica optou por analisar no processo originário (TC Processo 010.546/2009-4) as irregularidades relativas aos achados 3.1, 3.2, 3.3 e 3.5. Por outro lado, como o indício de sobrepreço, achado 3.4, demandava análise individualizada, uma vez que cada contrato representava uma situação distinta, os responsáveis foram chamados em audiência nos respectivos processos apartados.
8.	Em vários desses processos, o exame posterior dos Demonstrativos de Formação de Preços - DFPs das contratadas associada à estimativa de custos da Petrobras, que adotou uma faixa de variação de -20% a +30% como critério de aceitabilidade global de preços, permitiu afastar o indício de sobrepreço. Verificou-se que a Petrobras aplicava essa faixa de variabilidade na estimativa de custos, sob o argumento de que o projeto, em sua forma e nível de detalhamento adotado para licitação, apresenta incertezas que poderiam comprometer os quantitativos de serviços estimados e respectivos custos, implicando assim variabilidade da própria estimativa de custos (valores globais estimados) . Em diversas decisões, o Tribunal acabou entendendo possível adotar essa faixa de aceitabilidade para os itens passíveis de variação quantitativa, mas não para os bens tagueados e serviços com quantidades definidas.
9.	Desse modo, acabou afastando-se o indício de superfaturamento em relação aos seguintes processos, que acabaram sendo arquivados:
	Processo 021.470/2009-2
	0800.0025639.06.2 (CT 075) 
	Acórdão 360/2011-TCU-Plenário
	Arquivado

	Processo 021.471/2009-0
	0800.0030313.07.2 (CT 088) 
	Acórdão 361/2011-TCU-Plenário
	Arquivado

	Processo 021.472/2009-7
	0800.0033538.07.2 (CT 090) 
	Acórdão 168/2011-TCU-Plenário
	Arquivado

	Processo 021.474/2009-1
	0800.0034045.07.2 (CT 093) 
	Acórdão 169/2011-TCU-Plenário
	Arquivado

	Processo 021.475/2009-9
	0800.0030725.07.2 (CT 097) 
	Acórdão 66/2012-TCU-Plenário
	Arquivado

	Processo 021.483/2009-0
	0800.0048529.09.2 (CT 114) 
	Acórdão 802/2012-TCU-Plenário
	Arquivado

	Processo 023.586/2009-7
	0800.0041315.08.2 (CT 118) 
	Acórdão 67/2012-TCU-Plenário
	Arquivado

	Processo 023.587/2009-4
	0800.0048397.08.2 (CT 121) 
	Acórdão 2693/2011-TCU-Plenário
	Arquivado

	Processo 023.588/2009-1
	0800.0041321.08.2 (CT 123) 
	Acórdão 3096/2012-TCU-Plenário
	Arquivado

	Processo 023.596/2009-3
	0800.0042847.08.2 (CT 134) 
	Acórdão 68/2012-TCU-Plenário
	Arquivado

	Processo 023.598/2009-8
	0800.0039060.08-2 (CT 152) 
	Acórdão 362/2011-TCU-Plenário
	Arquivado

10.	Em um primeiro momento, também houve dificuldade em confirmar a existência de sobrepreço no Contrato CT-099, objeto deste processo. A questão foi discutida no âmbito do Acórdão 2031/2011-TCU-Plenário, no qual se fizeram as seguintes colocações:
	"14. Segundo apresentado pela Secob-3, os itens analisados nesta oportunidade - relacionados, como disse, ao Contrato 0800.0031123.07.2 (CT-099) - somaram R$ 17.648.124,24, o que equivale a 24,92% do valor do contrato. E do exame destes itens não foram encontrados indícios de sobrepreço.
	15. A baixa representatividade da amostra (cerca de 25%) deu-se em razão da insuficiência de detalhamento dos itens do contrato, que são apresentados, em sua maioria, na forma de valores globais. E tal irregularidade está sendo tratada, de forma específica, no âmbito do processo TC Processo 010.546/2009-4.
	16. Diante disso, considero que o melhor encaminhamento a ser adotado, nesta oportunidade, é o apensamento definitivo destes autos ao referido processo TC Processo 010.546/2009-4, para que ali seja examinado se os elementos contidos neste processo são efetivamente suficientes para afastar a existência de sobrepreço no contrato, considerando-se, neste novo exame, os itens não examinados." (Voto do Acórdão 2031/2011-TCU-Plenário - destaque adicionado) 
11.	Ou seja, optou-se por retornar a análise da matéria ao levantamento de auditoria que deu origem a tudo, apensando o processo que havia sido apartado (TC Processo 021.478/2009-0) ao seu processo originador (TC Processo 010.546/2009-4) . 
12. 	Mas esse apensamento não foi definitivo. No âmbito do processo originário (TC Processo 010.546/2009-4) , a unidade técnica reavaliou os indícios de sobrepreço de diversos contratos. No caso do CT-099, examinou uma amostra de R$ 27.652.652,42 do Demonstrativo de Formação de Preço - DFP, que corresponde a 33,70% do total contratado (R$ 82.058.546,53) , concluindo-se pela existência de sobrepreço de R$ 8.860.103,42, valor que representava 32,04% da amostra e 10,80% do montante contratual.
13.	Em decorrência dos novos indícios de superfaturamento obtidos, optou-se por retomar o exame da irregularidade por meio de processo específico, desfazendo o apensamento anterior. Além do CT-099 (TC Processo 021.478/2009-0) , o mesmo caminho foi seguido no exame de outros três contratos da Repar, tratados especificamente nos TCs Processo 021.477/2009-3, Processo 021.480/2009-9 e Processo 021.484/2009-8.14.	Assim, o Acórdão 2163/2015-TCU-Plenário determinou o desapensamento desses quatro processo e sua conversão em TCE, além de ter solicitado à unidade técnica que se pronunciasse, no contexto dos processos apartados, acerca da responsabilidade do Conselho de Administração da Petrobras e de  Paulo Roberto Costa, na condição de Diretor de Abastecimento da estatal, pelo débito apurado; e incluísse, na proposta de mérito, eventuais penalidades decorrentes da rejeição das razões de justificativa apresentadas pelos responsáveis no processo originador.
15. 	Adicionalmente, conforme item 9.2 do acórdão, foram determinadas novas audiências de gestores da Petrobras acerca de irregularidades encontradas nos contratos analisados. No caso do CT 099, referiram-se a: (i) pagamento efetuado à revelia à empresa Contreras (CNPJ 61.074.829/0011 03) , no valor de R$ 1.263.515,64, sem que essa empresa tenha participação societária no consórcio contratado (item 9.2.1) ; e (ii) não apresentação de cópia de orçamentos detalhados do contrato por parte do presidente da Petrobras (item 9.2.7) .
16.	Em cumprimento a essa decisão foi que se instaurou este TC Processo 024.182/2015-0, resultado da conversão do TC Processo 021.478/2009-0. Passo, então, a discorrer sobre os assuntos especificamente tratados nos presentes autos.
***
17.	Quanto ao indício de sobrepreço relacionado ao Contrato CT-099, apesar de todo o esforço da unidade técnica, não se logrou avançar muito em relação ao apurado anteriormente. Até se tentou obter, junto à Receita Federal do Brasil, o acesso às notas fiscais eletrônicas - NFe emitidas pelo consórcio contra a Petrobras e, principalmente, as NFe emitidas contra o consórcio e/ou contra suas empresas constituintes. Contudo, a Receita negou acesso a essas informações, alegando sigilo fiscal.
18.	Nesse contexto, a unidade técnica acabou concluindo que o conjunto probatório era frágil para configurar, com um certo grau de certeza, o sobrepreço. Nesse contexto, teceu as seguintes considerações sobre o tema:
"14. Em primeiro lugar, reanalisou-se o sobrepreço; os resultados encontram-se sumarizados no Quadro 3 e Tabela 1. Ao cabo, pugnou-se pela não-imputação do sobrepreço apurado em razão da baixa representatividade amostral, da baixa consistência da amostra em relação ao conjunto de itens que ainda restaram por analisar, da impossibilidade de saneamento do processo e do contexto do objeto analisado.
		Quadro 3 - Síntese do exame de preços
	Total DFP [A]
	R$ 82.058.546,53

	Valor da amostra analisada [B]
	R$ 28.374.705,00

	Percentual do DFP analisado [B/A]
	34,58%

	Referencial de preço da amostra analisada [C]
	R$ 21.017.887,14

	Sobrepreço na amostra analisada [D = B - C]
	R$ 7.356.817,86

	Percentual de sobrepreço na amostra [E = D/C]
	35,00%

	Percentual de sobrepreço no DFP [F = D/ (A-D) ]
	9,85%

		[Fonte: Quadro 8 da instrução anterior (peça 132, p. 20) ]
	Tabela 1 - Composição do sobrepreço por subparcela do DFP
	Subparcela
	Amostra DFP
	% Amostra DFP
	TCU Amostra DFP (R$) 
	Sobrepreço Amostra DFP (R$) 
	% Sobrepreço Amostra DFP
	Distrib. do sobrepreço na amostra

		B
		C
	D
	E
	D/¿D

	Mão-de-obra
	21.347.343,99
	75,23%
	14.715.897,34
	6.631.446,65
	45,06%
	90,14%

	Outros
	7.027.361,00
	24,77%
	6.301.989,80
	725.371,21
	11,51%
	9,86%

	TOTAL
	28.374.705,00
	100,00%
	21.017.887,14
	7.356.817,86
	35,00%
	100,00%

19.	Desse modo, acabou concluindo pela não-imputação do sobrepreço em face da baixa representatividade da amostra, do relativo baixo percentual de sobrepreço e do fato de que não houve evidências de fraude à licitação, o que reduz o risco.
***
20.	Em relação às demais análises, opinou-se pela ausência de responsabilidade do Conselho de Administração da Petrobras ou de Paulo Roberto Costa. Quanto ao Conselho, foi verificado que seriam decisões eminentemente técnicas, enquanto a atuação do órgão se dava em um nível mais alto. Quanto a Paulo Roberto Costa, não se verificou qualquer atuação sua no Contrato CT-099.
21. 	Também foram acolhidas as razões de justificativa relativas à audiência do item 9.2.1 do Acórdão 2163/2015-TCU-Plenário.  Essa audiência foi determinada em decorrência de pagamentos que teriam sido feitos à empresa Contreras, que não fazia parte do consórcio. No entanto, constatou-se um erro material, e que o CNPJ para o qual se realizou o pagamento pertencia a empresa partícipe do consórcio e não a empresa Contreras.
22.	Por fim, a unidade técnica pronunciou-se contra a possibilidade de aplicação das penalidades decorrentes da rejeição das razões de justificativa apresentadas nos autos do TC Processo 010.546/2009-4, que teriam sido alcançadas pela prescrição da pretensão punitiva do TCU, de acordo com as regras estabelecida no Acórdão 1441/2016-TCU-Plenário.
23.	Nesse contexto, a proposta de encaminhamento da unidade técnica foi por se julgar as presentes contas iliquidáveis, nos termos dos arts. 20 e 21, Lei 8.443/1992, em razão das diligências infrutíferas e por não haver nada a apurar nesta TCE. 
***
24. 	Por seu turno, o MPTCU manifestou-se no sentido de arquivar o presente processo, sem julgamento do mérito, nos termos do art. 212 do Regimento Interno do TCU - RI/TCU, por entender ter operado a prescrição das pretensões ressarcitória e punitiva, aferida a partir das balizas estabelecidas no art. 205 da Lei 10.406/2002 (CC) .
25.	Adicionalmente, propôs, em caso de não reconhecimento por parte do Tribunal da prescrição de sua pretensão ressarcitória, o retorno dos autos a unidade técnica para identificação dos responsáveis pelo sobrepreço apurado e sua respectiva citação.
***
26.	Manifesto-me de acordo com as conclusões da unidade técnica, cujas análises incorporo às minhas razões de decidir, naquilo que não colida com as considerações que farei a seguir.
27.	Preliminarmente, observo que a mesma solução adotada neste processo acabou sendo trilhada pelos outros três processos que chegaram a ser convertidos em TCE, conforme tabela abaixo:
	Contrato 
	Objeto 
	TC 
	TCE 
	Julgamento
	Decisão

	CT-098 
	Esferas 
	Processo 021.477/2009-3 
	Processo 024.181/2015-3 
	Arquivamento
	Ac 360/2011-P

	CT-099 
	Subestação 69 kVa 
	Processo 021.478/2009-0 
	Processo 024.182/2015-0 
	Este processo
	
	CT-107 
	Centro integrado de controle 
	Processo 021.480/2009-9 
	Processo 024.183/2015-6 
	Apensamento
	Ac.2032/2011-P

	CT-117 
	Infraestrutura elétrica 
	Processo 021.484/2009-8 
	Processo 024.184/2015-2 
	Apensamento
	Ac.2033/2011-P

28.	Dois fatores principais nos conduzem a não concluir pelo sobrepreço: primeiro, o escopo limitado dos preços e materiais selecionados na amostra para efeito de comparação e, segundo, a ausência de outros elementos que nos permitam inferir que a contratação tenha sido, de alguma forma, irregular.
29.	Nesse sentido, não existe evidência de fraude no contrato, uma vez que: (i) o consórcio e as empresas consorciadas não estão no rol de empresas que, comprovadamente, participaram do cartel da Petrobras; (ii) o CT-099 consta do rol de contratos "contrafactuais" do Acórdão 3089/2015-TCU-Plenário, em que se compararam contratos cartelizados e não-cartelizados (contrafactuais) ; e (iii) nos elementos encaminhados pela Justiça Federal, não houve menção ao CT-099 entre os contratos fraudados.
30.	Por fim, em relação à discussão travada nos pareceres anteriores a respeito de eventual prescrição, anoto que a recém-editada Resolução-TCU 344/2022 passou a regular a matéria no âmbito do TCU. 
31. 	O referido normativo reconheceu o prazo quinquenal para a prescrição do exercício das pretensões punitiva e de ressarcimento e estabeleceu que ela se interrompe pela notificação, oitiva, citação ou audiência do responsável, ou, ainda, por qualquer ato inequívoco de apuração dos fatos. Dispôs, também, para as situações relacionadas a fiscalizações, análogas à discutida nestes autos, que o prazo de prescrição será contado da data do conhecimento da irregularidade ou do dano.
32. 	No caso em exame, o marco inicial para contagem dos prazos coincide com a realização do relatório de levantamento de auditoria original (TC Processo 010.546/2009-4) , em fevereiro de 2009, não se verificando a ocorrência de prescrição, nem sob a regra geral, de cinco anos, nem na modalidade intercorrente, em face da multiplicidade de relatórios, instruções e acórdãos elaborados no processo original e neste.
33.	Contudo, em função da ausência do suposto dano ao erário, além de os demais indícios de irregularidade já terem sido avaliados em outros processos semelhantes no TCU, resulta na ausência de motivos para dar seguimento ao processo.
34.	Portanto, deve-se promover o arquivamento da presente tomada de contas especial, sem o julgamento de mérito, nos termos do art. 212 do RITCU, em face da ausência dos pressupostos de constituição e desenvolvimento válido e regular do processo.
	Ante o exposto, manifesto-me de acordo com a proposta de encaminhamento da unidade técnica, com os ajustes indicados acima, e voto por que o Tribunal adote o acórdão que ora submeto à consideração do Plenário.
TCU, Sala das Sessões, em 13 de dezembro de 2022.
JORGE OLIVEIRA 
Relator